臺灣高等法院刑事判決
111年度金上訴字第30號
上  訴  人  臺灣桃園地方檢察署檢察官
被      告  王仕駿


            陳瑾玉


上列上訴人因被告違反證券投資信託及顧問法等案件，不服臺灣
桃園地方法院109年度金訴字第151號，中華民國111年3月30日第
一審判決（起訴案號：臺灣桃園地方檢察署108年度調偵字第126
4號），提起上訴，本院判決如下：
    主  文
上訴駁回。
    理  由
一、公訴意旨略以：被告王仕駿（原名王復光）、陳瑾玉均明知
    或可得而知非經主管機關行政院金融監督管理委員會（下稱
    金管會）核准或申報生效後，不得在中華民國境內從事或代
    理募集、銷售、投資顧問境外基金，竟仍基於從事銷售未經
    主管機關審核通過得在中華民國境內銷售境外基金之犯意聯
    絡，先由被告王仕駿向時任安里富國際資產管理有限公司總
    經理之黃文廷（所涉違反證券投資信託及顧問法〈下稱證券
    投顧法〉犯行業經判決確定）取得相關投資簡介資料後，被
    告2人共同於民國97年2、3月間，在告訴人鄭麗華設於桃園
    縣新屋鄉（改制後為桃園市新屋區）某處之老K彈簧床公司
    ，向告訴人鄭麗華介紹、推薦在中華民國境外設立、具證券
    投資信託基金性質之境外基金「美林大中華地產基金」（下
    稱系爭基金），又於97年5、6月間，在桃園縣楊梅市（改制
    後為桃園市楊梅區）某處之黃南正楊梅仁愛牙醫診所，向告
    訴人葉淑貞介紹、推薦系爭基金，致使告訴人鄭麗華、葉淑
    貞經由其等之推介而決意購買系爭基金，分別於97年4月8日
    、同年6月30日，與香港美林資產管理有限公司簽訂「美林
    大中華地產基金個人投資委託合同」；告訴人鄭麗華於97年
    4月8日、98年4月20日，各匯款港幣40萬0,580元、40萬9,88
    1元，告訴人葉淑貞則於97年6月27日、同年某日，各匯款美
    金6萬0,100元、9萬6,992元，購買未經主管機關核准之系爭
    基金。因認被告2人均違反證券投顧法第16條第1項規定，而
    涉犯同法第107條第2款在中華民國境內從事代理募集、銷售
    境外基金罪嫌等語。
二、原判決意旨略以：證券投顧法所稱境外基金，需符合在我國
    境外設立，性質上向不特定人募集證券投資信託基金交付受
    益憑證，或向特定人私募證券投資信託基金交付受益憑證，
    進而從事於有價證券、證券相關商品或其他經主管機關核准
    項目之投資或交易之要件。依告訴人之指訴及卷內系爭基金
    簡介、個人投資委託合同之記載，系爭基金投資交易者究係
    具體之不動產，或該房地產公司股權，抑或與房地產相關之
    有價證券，實有不明，經檢察官及原審先後向金管會函詢結
    果，金管會函復均稱尚難判斷系爭基金商品性質是否屬證券
    投顧法第16條第1項所稱之境外基金，故難證明系爭基金屬
    境外基金，被告2人所為難以同法第107條第2款相繩。又系
    爭基金屬證券交易法規範之有價證券，被告2人均非證券商
    ，核其2人所為均係違反證券交易法第44條規定，而犯該法
    第175條第1項非法經營證券業務罪，法定刑為2年以下有期
    徒刑，依法追訴權時效為10年，被告2人最後犯該罪時間為9
    7年5、6月間，追訴權時效應至107年6月30日完成，然本案
    公訴人係於告訴人葉淑貞於107年7月30日對被告2人提出告
    訴後開始偵查，嗣於時效完成後之107年12月3日始第1次傳
    喚被告2人訊問，故有追訴權不行使而生追訴權時效完成之
    效果，是以本案被告2人就公訴意旨所指犯行涉犯證券交易
    法第175條第1項罪嫌，均已罹於10年追訴權時效，爰依照首
    開說明，均諭知免訴之判決等語。
三、檢察官上訴意旨略以：依被告2人之供述及告訴人2人之證述
    ，均稱系爭基金屬境外基金，且依偵卷第18頁之銷售簡介可
    知，系爭基金為投資中國成都房地產之境外基金，故原判決
    認定本件係構成證券交易法第44條、第175條第1項之非法經
    營證券業務罪，認事用法應有錯誤。本件被告2人係犯在中
    華民國境內從事銷售境外基金罪，法定刑為5年以下有期徒
    刑，追訴權消滅時效應為20年。而本件銷售行為完成之時點
    ，依卷內證據係告訴人鄭麗華最後匯款日即98年4月20日，
    故本件追訴權消滅時效應於118年4月20日始完成，原審判決
    免訴並非適法，爰依法提起上訴，請將原判決撤銷，更為適
    當合法之判決等語。
四、按任何人非經主管機關核准或向主管機關申報生效後，不得在中華民國境內從事或代理募集、銷售、投資顧問境外基金，證券投顧法第16條第1項有明文規定。前開條文所稱之「境外基金」，係指於我國境外設立，性質上向不特定人募集證券投資信託基金發行受益憑證，或向特定人私募證券投資信託基金交付受益憑證，進而從事於有價證券、證券相關商品或其他經主管機關核准項目之投資或交易之基金而言（同法第5條第6款、第3條第1項、第5條第4款規定參照）。若非依外國法或我國法合法設立，或並非於我國境外所設立，且募集資金、資產後，並未實際從事前揭投資或交易者，解釋上應即非屬上開條文所定義之「境外基金」（最高法院104年度台上字第2226號判決意旨參照）。次按證券交易法所稱有價證券，指政府債券、公司股票、公司債券及經主管機關核定之其他有價證券，證券交易法第6條第1項定有明文。而外國之股票、公司債、政府債券、受益憑證及其他具有投資性質之有價證券，凡在我國境內募集、發行、買賣或從事上開有價證券之投資服務，均受我國證券管理法令之規範（前主管機關財政部76年9月18日台財證㈡第6805號函釋依財政部76年9月12日臺財證㈡第00900號公告辦理）。又證券交易法第15條規定：「依本法經營之證券業務，其種類如左：㈠有價證券之承銷及其他經主管機關核准之相關業務。㈡有價證券之自行買賣及其他經主管機關核准之相關業務。㈢有價證券買賣之行紀、居間、代理及其他經主管機關核准之相關業務。」第44條第1項並明定：「證券商須經主管機關之許可及發給許可證照，方得營業；非證券商不得經營證券業務。」而證券交易法第15條第3款所定「有價證券買賣之居間」，依民法第565條規定，係指「當事人約定，一方為他方報告訂約之機會或為訂約之媒介，他方給付報酬之契約」而言。
五、經查：
  ㈠被告2人坦承有起訴書所指向告訴人鄭麗華、葉淑貞介紹、推
    薦系爭基金之行為，上開事實並有證人即告訴人鄭麗華、葉
    淑貞之證述、臺灣中小企業銀行匯出匯款申請書回條、外匯
    收支或交易申報書、永豐商業銀行中壢分行匯出匯款交易憑
    證、香港美林資產管理有限公司收款收據、系爭基金簡介、
    個人投資委託合同、投資受益憑證暨資金安全保證書等在卷
    可稽，參酌證人即告訴人鄭麗華於調詢時證稱：我經過王仕
    駿的遊說後，我一開始即向王仕駿表明我要投資2期港幣40
    萬元6年，王仕駿告訴我於97年4月8日會到我公司簽約，我
    必須在簽約前先匯第一期的款項40萬元港幣，我於當日到臺
    灣中小企業銀行新明分行匯款40萬0,580元，王仕駿於當日
    拿已經填妥我中英文基本資料、投資金額港幣39萬6,039元
    的「美林大中華地產基金個人投資委託合同」到我設於新屋
    的公司，我閱讀契約後，在契約末頁簽我的姓名，簽約時，
    王仕駿另外要我附上護照影本及身分影本等語（偵字第8782
    號卷第39頁），及告訴人葉淑貞於調詢時證稱：陳瑾玉於97
    年5、6月間，拿兩份「美林大中華地產基金個人投資委託合
    同」，到黃南正楊梅仁愛牙醫診所與我們簽約，我是投資人
    民幣商品，以美金先匯到香港，之後他們再轉匯為港幣後，
    再轉匯人民幣匯款到大陸，其中一份我以我的名義投資約美
    金10萬元，另一份我以我兒子黃柏揚名義投資約美金6萬元
    等語（偵字第8782號卷第11頁），足見被告2人就告訴人2人
    投資申購系爭基金之簽約行為確有參與，有銷售系爭基金之
    事實無訛。惟被告2人原審辯護人為其等辯護稱：系爭基金
    有可能是募集資金後作為購買中國成都不動產，再將中國成
    都不動產之收益分配予出資人，形同於借款之性質，並無積
    極證據可證明系爭基金係投資於有價證券而屬境外基金，尚
    難以證券投顧法之規定相繩等語。故本案首應審究者，為系
    爭基金是否為證券投顧法第16條第1項所稱之「境外基金」
    。
  ㈡告訴人鄭麗華、葉淑貞於調詢時均稱：被告2人向我們推銷系
    爭基金，主要投資標的為「成都聚業房地產開發公司」，投
    資該公司的房地產，包含土地、建物及公司股權等語（偵字
    第8782號第10、38頁），觀諸系爭基金簡介記載「為何投資
    中國成都房地產基金？」（偵字第8782號卷第18至19頁正面
    ，同卷第51頁反面至52頁正面內容相同）、「商品重點提示
    ：直接投資中國房地產開發，有信託擔保的保本100%保息10
    %、免稅又可參與人民幣計價增值」等語（偵字第8782號卷
    第19頁反面），又「美林大中華地產基金個人投資委託合同
    」第1條第2點記載「本合同所確定的投資產品是Meilin Ass
    et Managment Limited特別授權的私募基金交易」（偵字第
    8782號卷第24頁反面），則據上揭書面資料及告訴人指訴，
    系爭基金所募集之基金，其從事投資交易之標的究係具體之
    不動產，或「成都聚業房地產開發公司」股權，抑或與房地
    產相關之有價證券，實有不明。再者，檢察官於偵查中曾檢
    附卷附之前揭簡介、合同及投資受益憑證暨資金安全保證書
    等（即偵字第8782號卷第14至36頁），就系爭基金商品是否
    為證券投顧法所規範之基金乙節函詢金管會，函覆內容略以
    ：「經查本會核准得於國內募集銷售之境外基金，尚無所詢
    之美林大中華地產基金。另依所附該商品之相關資料，均未
    具體敘明該商品之投資標的及投資運作模式，爰尚難判斷其
    商品性質是否屬前揭法條所稱之境外基金。」有金管會108
    年5月1日金管證投字第1080106535號函在卷可參（偵字第87
    82號卷第77頁），嗣原審再檢附偵字第8782號卷第17至23頁
    之系爭基金簡介資料，向金管會函詢「一、系爭基金投資標
    的為中國成都不動產，是否為從事有價證券、證券相關商品
    或其他經主管機關核准項目（具證券性）之投資或交易之基
    金？二、系爭基金若是募集基金後作為購買中國成都不動產
    資金來源，再將所購買中國成都不動產之收益分配予出資人
    ，是否為借款性質？是否受證券投顧法所規範境外基金投資
    限制？」，據金管會函覆略以：「依基金實務運作，具證券
    投資信託基金性質之基金係募集大眾資金主要投資於有價證
    券，投資人依其投資金額持有投資組合的單位受益權。參酌
    貴院檢附之美林大中華地產基金介紹，該基金僅說明直接投
    資中國房地產開發，未具體敘明該商品之投資標的及投資運
    作模式，尚難判斷其商品性質是否屬前揭法條所稱之境外基
    金。」有金管會109年12月9日金管證投字第1090148154號函
    在卷可考（原審金訴字卷一第31至32頁），此外，卷內亦無
    其他積極證據足以認定公訴意旨所指之系爭基金從事投資交
    易之標的確為「有價證券、證券相關商品或其他經主管機關
    核准項目」，自難遽認屬證券投顧法定義之「境外基金」，
    起訴書應係誤引同法第107條第2款之處罰條文（非法銷售境
    外基金罪）。
  ㈢系爭基金雖非證券投顧法定義之「境外基金」，惟具投資性
    質並發行受益憑證，有前揭簡介、合同及投資受益憑證暨資
    金安全保證書在卷可按，其屬證券交易法規範之有價證券甚
    明，被告2人均非證券商，未經主管機關許可及發給證照（
    原審審金訴字卷第66頁），卻擅為本案經營有價證券買賣之
    居間業務，均違反證券交易法第44條第1項規定，依起訴書
    所載之犯罪事實，其處罰條文應係同法第175條第1項（非法
    經營證券業務罪）。
  ㈣原審認被告2人所為均係涉犯證券交易法第175條第1項非法經
    營證券業務罪名，於法並無不合。檢察官上訴雖稱：依被告
    2人之供述及告訴人2人之證述，均稱本件基金屬境外基金云
    云，惟查，系爭基金是否屬證券投顧法定義之「境外基金」
    ，應以所募集基金從事投資交易之標的是否「有價證券、證
    券相關商品或其他經主管機關核准項目」為斷，至於告訴人
    指訴內容如何，無非是聽聞而來，尚不能憑此即認定系爭基
    金實際投資交易標的內容。況依告訴人2人於調詢時證稱：
    被告2人向我們推銷系爭基金，主要投資標的為「成都聚業
    房地產開發公司」，投資該公司的房地產，包含土地、建物
    及公司股權等語（偵字第8782號第10、38頁），所述投資標
    的及投資運作模式均欠明確，不足憑以認定系爭基金為證券
    投顧法定義之「境外基金」。又依被告2人於偵審中歷次供
    述，尚無法認定系爭基金確屬證券投顧法所稱之「境外基金
    」，檢察官上訴意旨亦未指出據被告2人供述如何能認定屬
    「境外基金」之具體內容，故上訴意旨執此指摘，尚非可採
    。檢察官上訴意旨又稱：依偵字第8782號卷第18頁之銷售簡
    介可知，系爭基金為投資中國成都房地產之境外基金云云，
    然查，系爭基金固然是在中華民國境外所設立，但上訴意旨
    僅稱該基金係投資「中國成都房地產」，並未指明有何以「
    有價證券、證券相關商品或其他經主管機關核准項目」為投
    資交易標的之具體詳情及證據，是此部分所指亦不足以認原
    判決有何違誤，而非可採。
六、再按案件時效已完成者，應諭知免訴之判決，刑事訴訟法第
    302條第2款定有明文。又犯最重本刑為1年以上3年未滿有期
    徒刑之罪，追訴權因10年期間未起訴而消滅，刑法第80條第
    1項第3款亦有明文。至刑法第80條第1項第1款及第83條第2
    項第2款、第3款固分別於108年5月29日、同年12月31日修正
    公布，並於108年5月31日、109年1月2日生效，然第80條第1
    項第1款增定但書規定及第83條第2項第2款、第3款修正計算
    停止期間之規定均與本案無涉，故本案尚無新舊法比較適用
    問題。本案被告2人被訴犯證券交易法第175條第1項非法經
    營證券業務罪，法定刑為「2年以下有期徒刑、拘役或科或
    併科新臺幣180萬元以下罰金」，屬刑法第80條第1項第3款
    所定最重本刑為1年以下3年未滿有期徒刑之罪，其追訴權時
    效期間為10年。又被告2人就告訴人葉淑貞2次申購系爭基金
    所為居間行為（告訴人葉淑貞2次申購繳款方式均係「單筆
    投資」）之時間應為合同所載簽署日期97年6月27日、同年6
    月30日（偵字第8782號卷第27、36頁），被告2人就告訴人
    鄭麗華申購系爭基金所為居間行為（告訴人鄭麗華係1次申
    購，繳款方式為「定期定額」）之時間應為合同所載簽署日
    期97年4月8日（偵字第8782號卷第47頁），故被告2人非法
    經營證券業務犯罪行為終了之日為97年6月30日，應自該日
    起算追訴權時效。因本案追訴權時效期間為10年，經查亦無
    任何依法應停止偵查或因犯罪行為人逃匿而通緝之情形，故
    追訴權時效應於107年6月30日完成，然檢察官至109年7月10
    日方起訴，依法自應諭知免訴之判決。
七、檢察官上訴指被告2人所為係犯證券投顧法第107條第2款非
    法銷售境外基金罪（最重本刑為5年有期徒刑），並不足採
    ，已如前述，故上訴意旨指被告2人犯罪行為追訴權時效期
    間依刑法第80條第1項第2款規定為20年，自非可採。又檢察
    官上訴意旨雖稱：本件銷售行為完成之時點，依卷內證據係
    告訴人鄭麗華最後匯款日即98年4月20日云云，但告訴人鄭
    麗華係1次申購系爭基金，繳款方式為「定期定額」，每年1
    期，其因而先後於97年4月8日、98年4月20日匯款港幣各約4
    0萬元，以上事實業據其於調詢時證述明確，並有個人投資
    委託合同1份在卷可參（偵字第8782號卷第38至40、44至47
    頁），故被告2人被訴此部分申購基金所為居間行為時間，
    應為合同所載之簽署日期97年4月8日，上訴意旨以告訴人鄭
    麗華最後匯款時間98年4月20日，指被告2人犯罪行為終了之
    日為98年4月20日，應屬誤會。
八、刑法第80條第1項有關追訴權時效之規定，於94年2月2日修正公布時，將原規定之追訴權因一定期間內「不行使」而消滅，修正為因一定期間內「未起訴」而消滅。依修正後刑法第83條之規定，偵查期間除有法定事由外，追訴權時效不停止進行。若適用舊法，追訴權因所犯之罪最重本刑之不同，而分別於「一、三、五、十、二十」年內「不行使」而消滅；倘適用新法，則分別於「五、十、二十、三十」年內「未起訴」，追訴權始為消滅。本案被告2人非法經營證券業務犯罪行為終了之日為97年6月30日，應適用修正後新法，故原判決敘載「然本案公訴人係於告訴人葉淑貞於107年7月30日對被告2人提出告訴後開始偵查，嗣於時效完成後之107年12月3日始第1次傳喚被告2人訊問，故有追訴權不行使而生追訴權時效完成之效果」（原判決第6頁），應屬贅載，惟揆其意旨，仍係指本案因追訴權時效完成前未起訴，依刑事訴訟法第302條第2款（原判決據上論斷欄誤載為同條第1款，應予更正）應諭知免訴之判決，是上開贅載並不影響本案應為免訴判決之結論，爰補充說明如上。
九、綜上所述，原審以公訴意旨認被告2人所犯實係證券交易法
    第175條第1項非法經營證券業務罪，因追訴權時效已完成而
    判決免訴，核無不合，檢察官仍執前詞上訴，指摘原審免訴
    判決違誤，為無理由，應予駁回，並不經言詞辯論為之。
據上論斷，應依刑事訴訟法第368條、第372條，判決如主文。
本案經檢察官陳淑蓉提3起公訴，檢察官劉建良提起上訴。
中　　華　　民　　國　　111 　年　　7 　　月　　5 　　日
                  刑事第五庭  審判長法　官  王屏夏
                                    法　官  林柏泓
                                    法　官  戴嘉清
以上正本證明與原本無異。
如不服本判決，應於收受送達後20日內向本院提出上訴書狀，其
未敘述上訴之理由者並得於提起上訴後20日內向本院補提理由書
（均須按他造當事人之人數附繕本）「切勿逕送上級法院」。
                                    書記官  高建華
中　　華　　民　　國　　111 　年　　7 　　月　　6 　　日